ACORDAO-COMPLETO-2405617

ACÓRDÃO 6850/2021 ATA 13/2021 - SEGUNDA CÂMARA

VISTOS, relatados e discutidos estes atos de concessão de aposentadoria exarados pela Superintendência de Administração do então denominado Ministério da Fazenda no Estado de Santa Catarina;
ACORDAM os Ministros do Tribunal de Contas da União, reunidos em Sessão da Segunda Câmara, diante das razões expostas pelo Relator, em:
9.1 considerar legais e conceder o registro dos atos iniciais de aposentadoria de Samir Mokdisse (CPF: XXX.470.977-XX) , Selma de Souza Dias (CPF: XXX.879.359-XX) , Silvana Heloisa Lolato (CPF: XXX.227.319-XX) , Teresinha Wiggers Schuelter (CPF: XXX.426.209-XX) , Valter Valdemar de Souza (CPF: XXX.163.929-XX) e Vera Lucia Zanella (CPF: XXX.862.009-XX) , com fundamento nos arts. 71, inciso III, da Constituição Federal, 1º, inciso V, e 39, inciso II, da Lei n. 8.443/1992, e 260,  §§ 1º e 2º, do Regimento Interno do Tribunal de Contas da União, deixando de determinar a exclusão do Bônus de Eficiência, diante da decisão liminar proferida pelo Ministro Alexandre de Moraes no Mandado de Segurança 35.500 e outros; 
9.2. determinar à Superintendência de Administração do Ministério da Economia no Estado de Santa Catarina que acompanhe o deslinde do Mandado de Segurança 35.500, em tramitação no Supremo Tribunal Federal, e, em caso de decisão desfavorável aos inativos, faça cessar os pagamentos do Bônus de Eficiência e Produtividade, previsto na Lei 13.464/2017, sob pena de responsabilização solidária da autoridade administrativa omissa; e
9.3. dar ciência deste Acórdão à Superintendência de Administração do Ministério da Economia no Estado de Santa Catarina, informando-lhe que o teor integral desta deliberação está disponível no endereço eletrônico: www.tcu.gov.br/acordaos.

Aposentadoria. Processo gerado automaticamente com atos priorizados/selecionados pela Sefip.

Segunda Câmara

Gerência Regional de Administração do Ministério da Economia Em Santa Catarina.

3. Interessados/Responsáveis:
3.1. Interessados: Samir Mokdisse (XXX.470.977-XX); Selma de Souza Dias (XXX.879.359-XX); Silvana Heloisa Lolato (XXX.227.319-XX); Teresinha Wiggers Schuelter (XXX.426.209-XX); Valter Valdemar de Souza (XXX.163.929-XX); Vera Lucia Zanella (XXX.862.009-XX).

13.1. Ministros presentes: Bruno Dantas (Presidente), Augusto Nardes, Aroldo Cedraz e Raimundo Carreiro (Relator).
13.2. Ministros-Substitutos presentes: Marcos Bemquerer Costa e André Luís de Carvalho.

RAIMUNDO CARREIRO

Trata-se de seis atos de concessão de aposentadoria exarados pela Superintendência de Administração do então denominado Ministério da Fazenda no Estado de Santa Catarina e submetidos à apreciação do Tribunal de Contas da União para fins de registro.
2.	A Secretaria de Fiscalização de Integridade de Atos e Pagamentos de Pessoal e de Benefícios Sociais (Sefip) , em instrução às peças 15 e 16, propôs considerar legais os atos e conceder-lhes registro, sem propor a exclusão do Bônus de Eficiência, em respeito à decisão do Ministro do Supremo Tribunal Federal Alexandre de Moraes no Mandado de Segurança 35.500 e outros, in verbis: 
"INTRODUÇÃO
1.	Trata-se de atos de concessão de aposentadoria de Samir Mokdisse, Selma de Souza Dias, Silvana Heloisa Lolato, Teresinha Wiggers Schuelter, Valter Valdemar de Souza e Vera Lucia Zanella, ex-servidores do Superintendência de Administração do Ministério da Fazenda no Estado de Santa Catarina.
2.	Os atos foram submetidos, para fim de registro, à apreciação do Tribunal de Contas da União (TCU) , de acordo com o art. 71, inciso III, da Constituição Federal. O cadastramento e a disponibilização ao TCU ocorreram por intermédio do Sistema de Apreciação e Registro de Atos de Admissão e Concessões, na forma dos arts. 2º, caput e incisos I a VI, e 4º, caput, da Instrução Normativa - TCU 78/2018.
EXAME TÉCNICO
3. 	Esta Secretaria elaborou proposta de mérito (legalidade) dos atos constante deste processo, com determinação à unidade jurisdicionada que excluísse dos proventos dos interessados o valor alusivo ao Bônus de Eficiência e Produtividade, no prazo 15 (quinze) dias, contado a partir da ciência desta deliberação, sujeitando-se a autoridade administrativa omissa à responsabilidade solidária, nos termos do art. 262, caput, do Regimento Interno do TCU (peça 9) . 
4. 	O Ministério Público junto ao TCU concordou com a proposta desta unidade técnica (peça 11) . 
5. 	O Relator, por sua vez, determinou o sobrestamento do " (...) presente processo até deliberação definitiva do Supremo Tribunal Federal no tocante aos Mandados de Segurança 35.410 (Sindireceita) , 35.490 (Unafisco) , 35.494 (Sindifisco) e 35.500 (Anfip) " (peça 12) . 
6. 	Quanto ao Bônus de Eficiência, instituído pela Lei 13.464/2017, este Tribunal firmou o entendimento esposado no Acórdão 631/2018-TCU-Plenário, de relatoria do Ministro Substituto André Luís de Carvalho, relativo ao TC Processo 028.586/2017-4, a saber: 
 (...) 
9.1. considerar legais os atos de aposentadoria em favor de Augusto Ribeiro Filho (à Peça 2 sob o nº 10271791-04-2011-000061-2) , Hamilton Luiz Cavalcante Gondim (à Peça 3 sob o nº 10271791- 04-2007-000173-7) , João Júlio Leal Chaves (à Peça 4 sob o nº 10271791-04-2005-000037-9) , Manoel Paiva Alencar (à Peça 5 sob o nº 10271791-04-2007-000175-3) , Marisa Maria Bainha (à Peça 6 sob o nº 10271791-04-2007-000296-2) , Nancy Cleicy Maria da Silva (à Peça 7 sob o nº 10271791-04-2007- 000169-9) e Sônia Maria Mattos (à Peça 8 sob o nº 10271791-04-2007-000168-0) , para lhes conceder o respectivo registro, deixando de determinar a suspensão do pagamento inerente ao "bônus de eficiência e produtividade" previsto na Lei nº 13.464, de 2017, em respeito à recente decisão proferida pelo Ministro do STF Alexandre de Moraes no bojo do MS 35.500; e 
9.2. determinar que a unidade técnica promova o arquivamento do presente processo, sem prejuízo de, em conjunto com a Consultoria-Jurídica do TCU, promover o acompanhamento sobre o deslinde da aludida decisão proferida pelo Ministro do STF Alexandre de Moraes no âmbito do MS 35.500, entre outros processos correlatos. (destaque acrescido) 
7. 	O caso examinado nestes autos é semelhante. Apesar de não estar consignado nos atos concessórios, verifica-se que consta na estrutura dos proventos atuais dos interessados a vantagem denominada Bônus de Eficiência (peça 13) . Deste modo, esta Unidade Técnica propõe a legalidade dos atos, autorizando os respectivos registros, não cabendo determinação para exclusão da vantagem, em respeito à decisão do Ministro do STF Alexandre de Moraes no MS 35.500 e outros. 
8. 	Esta Unidade Técnica não constatou qualquer irregularidade que impeça a chancela pela legalidade dos atos. 
CONCLUSÃO
9.	Em razão do exposto e tendo em vista as análises realizadas nos atos de concessão de aposentadoria de Samir Mokdisse, Selma de Souza Dias, Silvana Heloisa Lolato, Teresinha Wiggers Schuelter, Valter Valdemar de Souza e Vera Lucia Zanella, esta Unidade Técnica considera que os atos em tela podem receber a chancela de legalidade e o registro por esta Egrégia Corte.
PROPOSTA DE ENCAMINHAMENTO
10.	Ante o exposto, e com fundamento nos arts. 71, inciso III, da Constituição Federal, 1º, inciso V, e 39, inciso II, da Lei n. 8.443/1992, e 260, §§ 1º e 2º, do Regimento Interno do Tribunal de Contas da União, propõe-se considerar LEGAL e conceder o registro dos atos iniciais de aposentadoria de Samir Mokdisse (CPF: XXX.470.977-XX) , Selma de Souza Dias (CPF: XXX.879.359-XX) , Silvana Heloisa Lolato (CPF: XXX.227.319-XX) , Teresinha Wiggers Schuelter (CPF: XXX.426.209-XX) , Valter Valdemar de Souza (CPF: XXX.163.929-XX) e Vera Lucia Zanella (CPF: XXX.862.009-XX) , deixando de determinar a exclusão do Bônus de Eficiência, em respeito à decisão do Ministro do STF Alexandre de Moraes no MS 35.500 e outros."
3.	O Ministério Público junto ao TCU (MP/TCU) , em parecer exarado pelo Procurador Sérgio Ricardo Costa Caribé (peça 17) , manifestou-se anuiu às propostas da unidade técnica, verbis:
"Trata-se da apreciação, para fins de registro, de seis atos de concessão de aposentadoria emitidos pela Superintendência de Administração do Ministério da Fazenda no Estado de Santa Catarina. 
2. A Secretaria de Fiscalização de Pessoal (Sefip) , em pareceres uniformes às peças 15 e 16, propõe a legalidade dos referidos atos, por não apresentarem irregularidade nas suas versões submetidas à apreciação deste Tribunal, sem determinar a exclusão da parcela Bônus de Eficiência, considerada indevida por este Tribunal, em respeito às liminares concedias pelo Ministro do Supremo Tribunal Federal Alexandre de Moraes nos autos do MS 35.500 e outros. 
3. Com efeito, ao analisar os atos em comento, verifica-se que as suas versões submetidas à apreciação deste Tribunal foram emitidas de acordo com as normas constitucionais e legais que tratam do regime de previdência dos servidores públicos federais, motivo pelo qual entende-se que os mesmos estão aptos a receberem a chancela da legalidade, com a consequente concessão dos seus registros. 
4. Não obstante, verifica-se que constam dos pagamentos atuais a parcela Bônus de Eficiência, sobre a qual não incide contribuição previdenciária quando percebida pelos servidores da atividade, o que afronta aos princípios da solidariedade, da contributividade e do equilíbrio financeiro e atuarial do Regime Próprio de Previdência Social, previstos no texto atual do art. 40 da Constituição Federal. 
5. Sobre a necessidade de contribuição previdenciária para que se possa carrear para a aposentadoria determinada vantagem, este Tribunal já se pronunciou diversas vezes, a exemplo do Acórdão 1286/2008-TCU-Plenário, de relatoria do Ministro Marcos Bemquerer, o qual deixou claro que "no regime contributivo previdenciário constitucional é vedado ao servidor público carrear para os proventos da aposentadoria ou para a pensão por ele instituída parcela da remuneração sobre a qual não incidiu desconto previdenciário". 
6. No entanto, em respeito às diversas liminares concedidas pelo Ministro do STF Alexandre de Moraes, suspendendo os efeitos das decisões deste Tribunal que determinavam a suspensão dos pagamentos da parcela Bônus de Eficiência (Mandados de Segurança 35.410, 35.490, 35.494 e 35.500) , este Tribunal tem apenas determinado o acompanhamento do deslinde das referidas ações pela Consultoria Jurídica, a exemplo do Acórdão 631/2018-TCU-Plenário, de relatoria do Ministro Substituto André Luís de Carvalho. 
7. Ante o exposto, este membro do Ministério Público de Contas, em consonância com a Unidade Técnica, entende que os atos constantes dos autos devem receber a chancela da legalidade, com a consequente concessão de seus registros, sem determinação para a suspensão das parcelas denominadas Bônus de Eficiência, em respeito às liminares concedidas no âmbito do Supremo Tribunal Federal."
4.	É o relatório.

não há

Procurador Sergio Ricardo Costa Caribé.

APOSENTADORIA. MINISTÉRIO DA ECONOMIA. PAGAMENTO DE BÔNUS DE EFICIÊNCIA E PRODUTIVIDADE. LEGALIDADE DOS ATOS. CONCESSÃO DE REGISTRO. DETERMINAÇÃO PARA ACOMPANHAMENTO DO DESLINDE DAS AÇÕES JUDICIAIS JUNTO AO STF E CESSAÇÃO DOS PAGAMENTOS EM CASO DE DECISÃO DESFAVORÁVEL AOS INTERESSADOS. CIÊNCIA.

APOSENTADORIA (APOS)

Secretaria de Fiscalização de Integridade de Atos e Pagamentos de Pessoal e de Benefícios Sociais (Sefip).

Relato o presente processo por força do art. 152 do Regimento Interno do Tribunal de Contas da União (RI/TCU) .
2.	Conforme assentado no relatório precedente, trata-se de seis atos de concessão de aposentadoria exarados pela Superintendência de Administração do então denominado Ministério da Fazenda no Estado de Santa Catarina e submetidos à apreciação do Tribunal de Contas da União para fins de registro. 
3.	A Sefip (peças 15 e 16) , com anuência do MP/TCU (peça 17) , propôs considerar legais os atos e conceder-lhes registro, sem determinação para a unidade jurisdicionada excluir o Bônus de Eficiência, em respeito à decisão do Ministro do STF Alexandre de Moraes no MS 35.500 e outros.  
4.	Razão assiste à unidade técnica e ao Parquet. Vejamos.
6.	Verifico que consta na estrutura dos proventos atuais dos interessados a vantagem denominada Bônus de Eficiência, prevista na Lei 13.464/2017.
7.	A esse respeito, consigno que, nos autos do Mandado de Segurança 35.500[footnoteRef:2], o relator do mandamus, Ministro Alexandre de Moraes, deferiu medida liminar para determinar "que o Tribunal de Contas da União, nos casos concretos submetidos à sua apreciação, se abstenha de afastar a incidência dos §§ 2º e 3º dos artigos 7º e 17 da Medida Provisória 765/2016, convertida na Lei 13.464/2017". [2:  Mandado de segurança coletivo, com pedido de liminar, impetrado pela Associação Nacional dos Auditores Fiscais da Receita Federal do Brasil - ANFIP contra ato do Tribunal de Contas da União, o qual determinou que os §§ 2º e 3º dos artigos 7º e 17 da Medida Provisória 765/2016, convertida na Lei 13.464/2017 somente poderão ter a sua incidência afastada nos casos concretos submetidos à apreciação deste Tribunal, consoante autorizado no enunciado nº 347 da Súmula do STF (TC Processo 021.009/2017-1) .] 
8.	Deste modo, os atos de aposentadoria ora em apreço devem ser considerados legais e ter seus registros concedidos, sem determinação de se excluir dos proventos o Bônus de Eficiência.
9.	No entanto, apesar de aquiescer à proposta da Sefip e ao parecer do MP/TCU, julgo pertinente acrescentar deliberação no sentido de determinar ao Ministério da Economia que faça cessar os pagamentos da aludida rubrica em caso de decisão desfavorável aos beneficiários, por ocasião do julgamento de mérito do Mandado de Segurança 35.500, sob pena de responsabilização solidária da autoridade administrativa omissa. 
10.	Essa medida foi a mesma adotada por esta Corte no Acórdão 3670/2021-TCU-Segunda Câmara, de minha relatoria, ocasião em que o Colegiado apreciou concessão de aposentadoria envolvendo, igualmente, a rubrica denominada Bônus de Eficiência, verbis:
"VISTOS, relatados e discutidos estes atos de concessão de aposentadoria exarados pela Gerência Regional de Administração do então denominado Ministério da Fazenda no Espírito Santo, ACORDAM os Ministros do Tribunal de Contas da União, reunidos em Sessão da Segunda Câmara, diante das razões expostas pelo Relator, em:
9.2. determinar à Gerência Regional de Administração do Ministério da Economia no Espírito Santo que acompanhe o deslinde dos Mandados de Segurança 35.410, 35.494, 35.498, 35.490, 35.498, 35.500, 35.812 e 35.836, em tramitação no Supremo Tribunal Federal, e, em caso de decisão desfavorável aos inativos, faça cessar o pagamento do Bônus de Eficiência e Produtividade, previsto na Lei 13.464/2017, sob pena de responsabilização solidária da autoridade administrativa omissa;"
11.	Ante o exposto, acolho as propostas da Sefip e o parecer do Ministério Público junto ao TCU, sem prejuízo do ajuste por mim realizado conforme parágrafos 9 e 10, e VOTO no sentido de que seja adotado o Acórdão que ora submeto a este Colegiado.
TCU, Sala das Sessões, em 27 de abril de 2021.
RAIMUNDO CARREIRO 
Relator